臺灣高等法院臺南分院民事判決
109年度重上更一字第11號
上  訴  人  元皇建設股份有限公司

法定代理人  許仲奎  
上  訴  人  廖萬全  
            黃正園  
上三人共同
訴訟代理人  李銘洲律師
複代理人    簡詩家律師
被上訴人    鴻圖不動產有限公司

法定代理人  林傳傑  
訴訟代理人  吳梓生律師
上列當事人間請求給付服務報酬事件，上訴人對於中華民國105
年11月24日臺灣臺南地方法院第一審判決（104年度重訴字第178
號）提起上訴，經最高法院發回更審，本院於109年11月3日言詞
辯論終結，判決如下：
    主    文
上訴駁回。
第二審及發回前第三審訴訟費用由上訴人負擔。
    事實及理由
一、按當事人之法定代理人其代理權消滅者，應由有代理權之法
    定代理人承受訴訟，此觀民事訴訟法第170條、第175條規定
    自明。查上訴人之法定代理人於第二審上訴程序中已變更為
    許仲奎，有公司變更登記表可參(本院更一審卷第99頁)，許
    仲奎聲明承受訴訟，於法並無不合，先予敘明。
二、被上訴人主張：兩造於民國103年1月10日簽立委託銷售合約
    書（下稱系爭契約），由上訴人委託伊廣告仲介銷售坐落臺
    南市○○區○○段00000地號之「○○○」建案房地（下稱系爭建案
    ），約定委託銷售期間自同日起至系爭建案包銷完畢或全案
    廣告預算執行完畢止。伊依約得按月向上訴人請領佣金，系
    爭契約並已終止，惟伊於同年9月至104年3月請領佣金，遭
    上訴人短付或未付如原判決附表編號1至7所示佣金合計新臺
    幣（下同）7,770,292元，扣除應付上訴人55,309元後之餘
    額為7,714,983元，爰依系爭契約之法律關係，請求上訴人
    給付7,714,983元本息，原審就此部分為伊勝訴之判決，自
    無不合。答辯聲明：上訴駁回。（被上訴人逾上述聲明之請
    求，經第一審判決駁回後，未據提起第二審上訴，不在本院
    審理範圍）。
三、上訴人則以：被上訴人依約負有於13個月契約期間即至104 
     年1月31日止，確實執行廣告預算及力求儘速完銷之善良管
    理人義務。被上訴人依約應執行廣告預算28,940,000元，惟
    僅支出18,106,344元，未將廣告預算全部執行完畢，致系爭
    建案銷售欠佳，僅售出約3成，依系爭契約第6條第7項約定
    ，被上訴人請求佣金扣除該不足廣告預算後已無餘額，伊無
    庸給付等語，資為抗辯。上訴聲明：（一）原判決不利於伊
    部分廢棄。（二）上開廢棄部分，被上訴人在第一審之訴駁
    回。
四、不爭執事項：
  ㈠兩造於103年1月10日簽立系爭契約，約定由上訴人委託被上
    訴人仲介系爭建案，委託銷售期間自簽訂系爭契約日起至本
    案包銷完畢或全案廣告預算執行完畢，暫定104年1月31日止
    ，系爭契約第4條第1項第1款約定：「……丁方（即被上訴人
    ）得於客戶全額款項繳清或銀行撥款完成無欠缺，始得請領
    百分之五之佣金。於銷售達五成（含）以上時，丁方始得請
    領保留百分之零點五之佣金，總請領佣金合計為百分之五點
    五。…」、第6條第1項、第7項約定：「一、合約期間內因銷
    售房屋而生之業務、廣告及企劃費用，均由丁方支付，以總
    銷售金額約1,157,580,000元整乘以百分之2點5計算約計新
    臺幣28,940,000元整（實作實算），該費用包含一切廣告開
    支由丁方監督執行（詳如廣告預算表），……七、終止契約、
    契約到期後或結案時，依當時總銷金額比例計算廣告預算，
    廣告執行費未達廣告預算（依廣告預算表為準），不足部份
    ，得由佣金中扣除。」兩造並於系爭契約另行備註約定銷售
    期間有償提供店面予廣告公司使用為接待中心，每月租金6
    萬元，水電費用亦由廣告公司自行負擔。
  ㈡兩造於104年1月31日合意終止系爭契約。被上訴人自簽訂系
    爭契約日（即103年1月10日）起至104年1月31日依廣告預算
    表所載項目已支出廣告預算共計18,106,344元。被上訴人至
    104年1月31日止，共銷售出71戶、車位35位，總價共266,79
    3,600元，約占全部應銷售戶數之3成。
 ㈢上訴人元皇建設股份有限公司分別於104年1月20日、104年3月
   15日、104年3月31日開立面額398,343元、366,779元、1,074
   ,412元之支票各1紙交付被上訴人；上訴人廖萬全分別於上開
   時日開立面額305,802元、174,795元、377,710元之支票各1
   紙交付被上訴人；上訴人黃正園亦同時開立面額543,648元、
   310,746元、671,484元之支票各1紙交付被上訴人，合計4,22
   3,719元，上揭支票均已兌現。
 ㈣兩造對於上訴人尚未給付被上訴人銷售系爭建案之佣金（僅 
　 5%佣金部分有爭執，另0.5%佣金部分未據兩造上訴，業已確
　 定）共計為7,770,292元，且需扣除冰箱、電視及網路費之金
 　額共計為55,309元均不爭執。
五、被上訴人依系爭契約之法律關係，請求上訴人給付佣金7,71
    4,983元，惟為上訴人否認，並以上情置辯。是被上訴人得
    否依系爭契約第4條第1項第1款，請求上訴人給付前揭金額
    ？上訴人得否依系爭契約第6條第7項之約定扣除佣金？系爭
    契約第6條第7項之文義應如何解釋？厥為本件應審究之爭點
    ，茲分述如下：
(一)被上訴人請求上訴人給付佣金7,714,983元，為有理由：　
    被上訴人主張其依系爭契約第4條第1項第1款前段所得請領5
    %佣金部分，扣除不爭執事項所揭已兌現之支票及被上訴人
    向上訴人承租建物作為銷售中心之租金後，上訴人尚未給付
    被上訴人銷售系爭建案之佣金（僅5%佣金部分，另0.5%佣金
    部分未據兩造上訴，業已確定）共計為7,770,292元。又因
    客戶表示銷售人員答應贈送冰箱而發生爭議，上訴人代被上
    訴人購買其銷售人員答應贈送冰箱款17,900元、被上訴人離
    場時搬走接待中心電視2台含壁掛36,600元及接待中心網路
    費809元均應扣除，合計55,309元，經被上訴人同意扣除等
    情，有系爭契約第4條第1項第1款可參（原審補字卷第10頁
    ），且有被上訴人提出之請佣明細表、支票、請款明細等件
    可參（原審補字卷第20至28頁、第32頁），復為兩造所不爭
    執（不爭執事項㈣），故被上訴人依前揭系爭契約條款請求
    上訴人給付佣金7,714,983元（7,770,292元-55,309元=7,71
    4,983元)，自屬有據。
(二)上訴人不得依系爭契約第6條第7項之約定扣除佣金：
１、按解釋契約，固須探求當事人立約時之真意，不能拘泥於契
    約之文字，但契約文字業已表示當事人真意，無須別事探求
    者，即不得反捨契約文字而更為曲解。且解釋契約應通觀全
    文，並斟酌訂立契約當時及過去之事實、交易上之習慣等其
    他一切證據資料，本於經驗法則及誠信原則，從該意思表示
    所根基之原因事實、主要目的、經濟價值、社會客觀認知及
    當事人所欲表示之法律效果，作全盤之觀察，以為判斷之基
    礎。
２、經查，兩造訂有系爭契約，系爭契約於104年1月31日合意終
    止（不爭執事項㈡），系爭契約終止後兩造有關本件之權利
    義務仍依系爭契約為之，為兩造所不爭執（本院更一審卷第
    157至158頁）。依系爭契約第6條第7項之約定：「終止契約
    、契約到期後或結案時，依當時總銷金額比例計算廣告預算
    ，廣告執行費未達廣告預算（依廣告預算表為準），不足部
    份，得由佣金中扣除。」等語，有系爭契約可參（原審補字
    卷第12頁），而被上訴人實際已銷售系爭建案之總金額為26
    6,793,600元（不爭執事項㈡），按總銷售金額1,157,580,00
    0元及廣告預算28,940,000元之比例計算，則被上訴人依據
    系爭契約第6條第7項所約定應支出廣告費用之最低金額應為
    6,669,955元（計算式：266,793,600元÷1,157,580,000元×2
    8,940,000元＝6,669,955元；元以下4捨5入）元，此項計算
    式亦為上訴人所不爭執（本院更一審卷第80、111頁），而
    被上訴人已支出廣告預算18,106,344元，復為兩造所不爭執
    （本院更一審卷第112頁），依前揭系爭契約第6條第7項之
    約定，並未有支出廣告費用不足之情事，上訴人自不得依據
    系爭契約第6條第7項之約定，扣除被上訴人得領取之佣金。
３、上訴人雖抗辯系爭契約第6條第7項約定之「依當時總銷金額
    比例」，所謂「總銷金額」乃指系爭契約第6條第1項所約定
    之系爭建案全部銷售金額，所謂「比例」係依系爭契約第6
    條第1項約定為2.5%，故本件總銷金額為1,157,580,000元，
    廣告預算為28,940,000元，扣除被上訴人已執行之廣告費用
    18,100,000元，就被上訴人未執行之10,840,000元部分，自
    應由佣金中扣除云云。惟查，系爭契約第6條第7項係約定：
    「終止契約、契約到期後或結案時，依『當時』『總銷金額』『
    比例』計算廣告預算，廣告執行費未達廣告預算（依廣告預
    算表為準），不足部份，得由佣金中扣除。」等語（原審補
    字卷第12頁），而系爭契約第6條第1項前段則係約定：「一
    、合約期間內因銷售房屋而生之業務、廣告及企劃費用，均
    由丁方支付，以『總銷售金額』約新台幣壹拾壹億伍仟柒佰伍
    拾捌萬元整乘以百分之二點五計算約計新台幣貳仟捌佰玖拾
    肆萬元整（實作實算），該費用包含一切廣告開支由丁方監
    督執行（詳如廣告預算表），……」等語（原審補字卷第11頁
    ），足見關於系爭契約第6條第7項係使用「總銷金額」之用
    語，而系爭契約第6條第1項前段則係使用「總銷售金額」之
    用語，二者之用語已不盡相同，則二者所指是否相同，已非
    無疑；又系爭契約第6條第7項係約定「依『當時』總銷金額『
    比例』計算廣告預算」，既係使用「當時」、「比例」用語
    ，可知該總銷金額應非為固定之金額，始會有所謂「當時」
    之總銷金額，依「比例計算」之總銷金額，而依據系爭契約
    第6條第1項前段所載之總銷售金額係固定為28,940,000元，
    原則上無所謂約定依「當時」總銷金額「比例計算」之情形
    ，是上訴人抗辯系爭契約第6條第7項所載「總銷金額」係指
    系爭契約第6條第1項前段所載「總銷售金額」，所載「比例
    」為2.5%云云，尚難採信。
４、上訴人復抗辯系爭契約第6條第7項約定之比例係指系爭契約
    第6條第1項前段約定之2.5%，而之所以會約定「依當時總銷
    金額比例計算廣告預算」，係因兩造可因系爭契約第3條第5
    款調整未售戶底價，而致總銷金額會有變動之故云云（本院
    更一審卷第301至302頁）。惟倘系爭契約第6條第7項約定之
    「比例」係指系爭契約第6條第1項前段約定之2.5%，則其顯
    然為固定之比例數額，在約定系爭契約第6條第7項之時，即
    應直接載明為2.5%，無使用「比例」之不明確用語而徒增爭
    議之必要，上訴人抗辯比例係指2.5%，已嫌無據。又本件廣
    告預算表備註欄固載明「上述廣告細項乙方得視銷售狀況修
    正執行總廣告預算以委託銷售總底價2.5%計」，且依系爭契
    約第3條第1項第5款之約定，上訴人依該條款雖有調整每坪
    銷售底價致影響總銷金額，進而使廣告預算產生變動之可能
    ，惟尚難據此遽為認定系爭契約第6條第7項約定之「比例」
    係指系爭契約第6條第1項前段約定之2.5%；「總銷金額」為
    系爭契約第6條第1項前段所約定之「總銷售金額」，上訴人
    此部分抗辯亦非可採。
５、上訴人雖另抗辯系爭契約為包銷契約，被上訴人須支付所有
    銷售之行銷費用，係承擔高風險，但賺取高利潤，而本件佣
    金高達5.5%，被上訴人須支出2.5%廣告預算，即屬包銷契約
    ，系爭契約第6條第7項之約定即在於課予被上訴人將廣告預
    算執行完畢，並賦予上訴人監督之機制，如被上訴人未執行
    完廣告預算，得由上訴人依系爭契約第6條第7項之約定扣除
    佣金云云，並提出其他銷售案之合約書及廣告預算表等件為
    證（本院上訴卷第257至353頁），及聲請傳訊證人郭宸榮到
    庭為證。經查，證人郭宸榮固到庭證述本件廣告費係由被上
    訴人所支出，係採包銷契約，系爭契約所載總銷金額為底價
    即11億多元等語（本院更一審卷第182至186頁），惟郭宸榮
    所證述本件為包銷契約係其依據本件廣告預算之支出情形所
    為之個人判斷，且其亦稱並未參與本件系爭契約之擬定，所
    證述系爭契約所載總銷金額為底價即11億多元，亦係其個人
    之認知，有證人之證述可參（本院更一審卷第189至192頁）
    ，故證人前揭有關本件系爭契約究竟是否為包銷契約或系爭
    契約內容之證述，均係出於其個人之意見，尚難為有利於上
    訴人之認定。而上訴人提出前揭其他銷售案之合約書及廣告
    預算表，僅係其他銷售案之情形，非可為比附援引。又縱本
    件如上訴人所抗辯系爭契約為包銷契約，惟契約於擬定時即
    應本於包銷契約之精神具體約定兩造之權利義務，並於契約
    條文及文義明白揭示，上訴人雖主張系爭契約為包銷契約，
    惟從系爭契約第6條第7項約定之文義，卻無從解釋出「總銷
    金額」係指系爭契約第6條第1項所約定之系爭房地全部銷售
    金額，所謂「比例」係依系爭契約第6條第1項約定為2.5%，
    上訴人徒抗辯本件系爭契約為包銷契約云云，仍難為有利於
    上訴人之認定。
(三)上訴人另抗辯依系爭契約第6條第10項約定，關於原判決附
    表所示之水電費、保全費用、清潔費等，均應由被上訴人負
    擔，該等款項應自佣金扣除云云。然按系爭契約第6條第10
    項係約定：「丁方設置或規劃廣告用電、廣告燈光計劃與實
    品屋及接待中心之水、電費，由丁方全額支付；本案使用執
    照取得後，公共設施之水電費與保全及清潔維修費用，丁方
    須每次支付費用三分之一（可列為廣告費），公共設施清潔
    維護，由丁方負責」等語，可知兩造就公共設施之水電費與
    保全及清潔維修費用等三分之一之部分，雖約定由被上訴人
    負擔，然被上訴人得將之列為廣告費支出後，即不需另額外
    再負擔該費用，依上訴人所提系爭建案廣告預算表（原審卷
    第111至123頁），均有列載「保全（租金/施工/人員）」、
    「水費/電費/維護費」等費用，顯然已將銷售系爭建案時所
    支出之水電費、保全及清潔維修費用列為廣告費用，依上揭
    說明，被上訴人自應不再另負擔該部分之費用，上訴人猶執
    前詞辯稱就該部分費用應予以扣除云云，自不足採。至上訴
    人雖另抗辯103年10月份佣金部分，尚應扣除公設施作等款
    項124,484元云云，並提出上訴人所簽發營業人銷貨退回進
    貨退出或折讓證明單1份為證（原審卷第140頁），然該證明
    單尚無法認定有何應扣除該公設施作等款項之情事，上訴人
    此部分抗辯亦屬無據。
六、綜上，被上訴人依系爭契約之法律關係請求上訴人給付佣金
    7,714,983元及自104年8月23日起至清償日止，按週年利率5
    %計算之利息，為有理由，應予准許。原審就此部分為被上
    訴人勝訴之判決，並分別為供擔保後准、免假執行之宣告，
    核無不合。上訴意旨指摘原判決此部分不當，求予廢棄改判
    ，為無理由，應駁回其上訴。
七、本件事證已臻明確，兩造其餘攻擊、防禦方法及舉證，核與
    判決之結果不生影響，爰不一一論述，併此敘明。
八、據上論結，本件上訴為無理由，依民事訴訟法第449條第1項
    、第78條、第85條第1項前段，判決如主文。
中　　華　　民　　國　　109 　年　　11　　月　　24　　日
                  民事第四庭    審判長法  官  翁金緞

                                      法  官  藍雅清

                                      法  官  黃義成
上為正本係照原本作成。
上訴人如不服本判決，應於收受送達後20日內向本院提出上訴書
狀，其未表明上訴理由者，應於提出上訴後20日內向本院補提出
理由書狀（均須按他造當事人之人數附繕本）上訴時應提出委任
律師或具有律師資格之人之委任狀；委任有律師資格者，另應附
具律師資格證書及釋明委任人與受任人有民事訴訟法第466條之1
第1項但書或第2項（詳附註）所定關係之釋明文書影本。如委任
律師提起上訴，發回更審後為訴之變更(追加、擴張)部分應一併
繳納上訴裁判費。
被上訴人不得上訴。
中　　華　　民　　國　　109 　年　　11　　月　　24　　日
                    
　　　　　　　　　　　　　　　　　　　書記官   翁倩玉
　　　　　　　　　　　　　　　　　　　
【附註】
民事訴訟法第466條之1：
⑴對於第二審判決上訴，上訴人應委任律師為訴訟代理人。但上
  訴人或其法定代理人具有律師資格者，不在此限。
⑵上訴人之配偶、三親等內之血親、二親等內之姻親，或上訴人
  為法人、中央或地方機關時，其所屬專任人員具有律師資格並
  經法院認為適當者，亦得為第三審訴訟代理人。
民事訴訟法第466條之2第1項：上訴人無資力委任訴訟代理人者
，得依訴訟救助之規定，聲請第三審法院為之選任律師為其訴訟
代理人。